臺灣彰化地方法院民事裁定　100年度家聲字第147號
聲　請　人　洪嘉鍇
　　　　　　洪嘉璐
共　　　同
法定代理人　廖蕙萱
共　　　同
非訟代理人　葉玲秀律師
相　對　人　洪俊榮
上列當事人間請求給付扶養費事件，本院裁定如下：
    主  文
相對人應自本裁定確定之日起至聲請人洪嘉鍇（民國88年09月13
日生）、洪嘉璐（89年12月30日生）分別成年之日止，按月於每
月壹日前，給付聲請人洪嘉鍇、洪嘉璐之扶養費各新台幣捌仟伍
佰元。如遲誤一期履行，其後之期間視為亦已到期。
聲請程序費用新台幣壹仟元由相對人負擔。
    理  由
一、本件聲請意旨略以：
（一）聲請人等之母廖蕙萱與相對人洪俊榮於民國（下同）88年
      5月28日結婚，婚後育有聲請人洪嘉鍇（88年9月13日出生
      ）及洪嘉璐（89年12月30日出生）。嗣因廖蕙萱與相對人
      個性不合難偕白首，乃於99年1月15日協議離婚。聲請人
      二人之父母離異一年多來，聲請人二人均是由聲請人之母
      親即廖蕙萱本於母親對子女之愛，竭盡所能給予照顧、扶
      養，惟現今物價上漲生活開銷增加，廖蕙萱以個人一己收
      入，除要負擔生活開支（含租屋費用）外，還要負擔聲請
      人二人之學雜費用，經濟壓力頗重，反觀相對人擔任警務
      人員每月收入所得約新臺幣（下同）6、7萬元，顯高於廖
      蕙萱，揆諸民法第1084條第2項、第1089條第1項及第1116
      條之2等規定，相對人既為聲請人二人之父親，相對人對
      於聲請人二人自負有保護教養之義務，並應與聲請人二人
      母親廖蕙萱共同負擔對於聲請人二人之扶養費用，而聲請
      人二人亦得依民法第1084條第2項之規定對相對人享有扶
      養費請求權。另聲請人二人之父母離婚當時，雖於離婚協
      議書第二條載有：「…扶養費用由乙方（按即聲請人二人
      母親廖蕙萱）負擔…」等語，惟離婚後父母對未成年子女
      之扶養義務係立於同一順位而按其資力負扶養義務，且因
      扶養義務與親權行使本質不同，其本質乃屬純義務，為強
      制的、無償的、無對價之義務，更不許扶養義務人拋棄，
      若父母約定由一方負扶養義務時，解釋上應認為只是父母
      內部間債務承擔契約，非經子女承認不生效力，是聲請人
      二人之母親廖蕙萱與相對人固然於協議離婚時有上開約定
      ，然該離婚協議未經聲請人二人同意，故聲請人二人仍得
      請求相對人負扶養之責任甚明。
（二）聲請人二人目前均處於就學階段，日常生活開銷、學費負
      擔均為數可觀，聲請人二人現居住之彰化縣生活水準，依
      行政院主計處家庭收支調查報告，98年度彰化縣平均戶內
      人數為3.56人，平均每戶全年經常性支出（含消費及非消
      費支出）共計為730,687元（計算式：140,232＋590,455
      ＝730,687），因此平均每人每月支出為17,104元【計算
      式：730,687÷3.56÷12＝17,104（元以下四捨五入）】
      ，而行政院主計處每年發布之「家庭收支調查報告」中，
      經常性支出包括消費性支出及非消費性支出，其項目已經
      包括食衣住行育樂等生活範圍並且有居住區域之劃分，較
      能正確反映國民生活水準之數據，自屬可採，為此，爰以
      上開標準為聲請人二人請求扶養費用之標準。相對人既為
      聲請人二人之父親，負有保護教養義務，聲請人二人每月
      生活支出，依前開行政院主計處所公布之資料為17,104元
      ，而相對人目前擔任警務人員，每月收入約有6、7萬元，
      而聲請人二人母親目前任職喜樂小兒麻痺關懷協會，每月
      平均收入約30,391元（元以下四捨五入）且名下並無不動
      產，因此聲請人二人請求相對人每月各應負擔8,500元之
      扶養費用，符合民法第1119條之規定。並提出戶藉謄本、
      離婚協議書、98年度彰化縣平均每戶家庭生活支出調查報
      告表及廖蕙萱、聲請人洪嘉鍇、洪嘉璐之98、99年度綜合
      所得稅各類所得資料清單影本與全國財產稅總歸戶財產查
      詢清單各一份（均影本）等件為證。
二、相對人則以：伊與聲請人法定代理人廖蕙萱協議離婚時有討
    論過這些事情，廖蕙萱稱其有能力負擔，所以伊才將子女監
    護權給廖蕙萱。扶養子女當然伊也有義務，但是離婚之後廖
    蕙萱所作所為讓伊無法接受。離婚時，伊與廖蕙萱有協議，
    子女由廖蕙萱負擔，債務由伊負擔，現在廖蕙萱又以子女名
    義請求伊給付扶養費，這樣不是設局讓伊跳嗎？而且廖蕙萱
    並非一個人生活而是與其他人住在一起，叫伊負擔他們的生
    活費用，伊怎麼會甘心。探視子女時，伊有買書給子女，這
    些也都是錢。伊現仍在清償債務亦要繳房貸，實在無能力負
    擔一個月共17,000元的扶養費等語置辯。
三、經查：相對人與廖蕙萱於婚姻關係存續期間育有未成年子女
    洪嘉鍇（88年9月13日出生）及洪嘉璐（89年12月30日出生
    ），相對人與廖蕙萱於99年1月15日協議離婚等事實，有戶
    籍謄本及離婚協議書（皆影本）在卷可稽，應堪確定。
四、按父母對於未成年之子女，有保護及教養之權利義務；又對
    於未成年子女之權利義務，除法律另有規定外，由父母共同
    行使或負擔之；父母對於未成年子女之扶養義務，不因離婚
    而受影響，民法第1084條第2項、第1089條第1項前段、第11
    16條之2分別定有明文。而我國就父母對未成年子女扶養之
    法律依據，不論學說、審判實務眾說紛云，其依據分別為民
    法第1089條、第1084條第2項、第1114條第1款，或親子關係
    本質義務等。惟按民法第1084條第2項所謂保護及教養之權
    利義務，包括扶養在內；自父母對未成年子女行使或負擔保
    護及教養之權利義務本質言，此之扶養義務應屬生活保持義
    務，與同法第1114條第1款所定直系血親相互間之扶養義務
    屬生活扶助義務尚有不同，故未成年子女請求父母扶養，自
    不受民法第1117條第1項規定之限制，即不以不能維持生活
    而無謀生能力為限（最高法院92年度臺上字第219號判決參
    照）。從而，未成年子女自得依民法第1084條第2項之規定
    ，請求父母給付扶養費。
五、次按扶養之程度，應按受扶養權利者之需要，與負扶養義務
    者之經濟能力及身分定之；負扶養義務者有數人，而其親等
    同一時，應各依其經濟能力分擔義務，民法第1119條、第11
    15條第3項分別定有明文。因此，離婚後父母對於未成年子
    女之扶養義務，係立於同一順位而按其資力負扶養義務，亦
    即父母因離婚不能任親權人時，未任親權一方之扶養義務不
    能免除。若父母約定由一方負扶養義務時，僅為父母內部間
    分擔之約定，該約定並不因此免除父母對未成年子女保護教
    養費用負擔之外部義務。而離婚協議書，係夫妻結束婚姻關
    係所簽訂之契約，所拘束者僅為簽約之當事人（最高法院96
    年度台上字1541號判決可資參照）。相對人雖辯稱伊與廖蕙
    萱離婚時，子女之扶養費約定由廖蕙萱負擔等語，並提出離
    婚協議書為證，惟查依離婚協議書所載簽訂之當事人，僅為
    廖蕙萱及相對人，聲請人並非該契約當事人，則該離婚協議
    書所為之協議，效力不及於未成年子女即聲請人洪嘉鍇、洪
    嘉璐；且父母對子女之扶養義務，具強制性，任親權之父或
    母，並無權利為子女拋棄受扶養之權利，因此上開離婚協議
    書並不影響未成年子女洪嘉鍇、洪嘉璐固有之扶養權利。
六、另按民法第1120條但書所定扶養費給付事件，由受扶養權利
    人住所地或居所地之法院管轄。法院就前項事件為裁定前，
    應使關係人有陳述意見之機會。第122條第2項、第3項、第
    123條、第124條、第127條第2項、第3項、第129條、第131
    條及第139條之2第2項之規定，於第1項事件準用之。非訟事
    件法第140條之1定有明文。又按扶養之方法，由當事人協議
    定之；不能協議時，由親屬會議定之；但扶養費之給付，當
    事人不能協議時，由法院定之；民法第1120條定有明文。再
    按父母對於未成年之子女，有保護及教養之權利義務。又對
    於未成年子女之權利義務，除法律另有規定外，由父母共同
    行使或負擔之，民法第1069條前段、第1084條第2項、第108
    9條第1項前段定有明文。就權利方面而言，父母對於未成年
    之子女具有教養之權利，謂之親權之行使；就義務而言，父
    母對於未成年子女負有保護扶養之義務，而此種保護扶養義
    務係一種「生活保持義務」，並非「生活扶助義務」，亦即
    父母對未成年子女之扶養義務不以未成年子女「不能維持生
    活而無謀生能力」為必要，且此種未成年子女對父母之扶養
    請求權，乃基於身分關係所由生，縱使父母已離婚分居甚或
    原無婚姻關係，其間身分關係並不失其存在，是其扶養請求
    權仍未喪失，此觀婚姻經撤銷或離婚後，未為親權行使之父
    母對未成年子女之扶養義務，依民法第1116條之2規定即明
    。亦即父母對未成年子女生活保持義務，並不適用民法第
    1118條因負擔扶養義務而不能維持自己生活者，免除其義務
    之規定。本件相對人既為聲請人二人之生父，依前揭說明，
    相對人與廖蕙萱即對於聲請人二人負有保護教養之義務，並
    就聲請人二人之扶養費用均須負擔，且不因相對人現經濟困
    難而免其義務，故相對人所辯無能力負擔未成年子女之扶養
    義務，自不足採。再按扶養之程度，應按受扶養權利者之需
    要，與負扶養義務者之經濟能力及身分定之；負扶養義務者
    有數人，而其親等同一時，應各依其經濟能力分擔義務，民
    法第1119條、第1115條第3項分別定有明文。是以本件相對
    人與廖蕙萱對聲請人二人之扶養程度，應按聲請人二人之需
    要及廖蕙萱與相對人之經濟能力及身分而為適當之酌定。關
    於子女扶養費用數額方面，按行政院主計處每年發布之「家
    庭收支調查報告」中，經常性支出包括消費性支出及非消費
    性支出，其項目已經包括食衣住行育樂及保險等生活範圍並
    且有居住區域之劃分，應該是目前較能正確反映國民生活水
    準之數據，從而，按主計處之家庭收支調查報告之統計資料
    乃利用統計方法及研究分析所得之客觀數據，透過統計資料
    可反應社會真象及趨勢，以此標準，自較客觀，且正確反映
    國民生活水準之數據，而此標準不分成年人與未成年人一般
    日常生活之消費支出，並以未成年子女目前居住之區域所作
    成之家庭收支調查報告內容為數據，徵之行政院主計處編印
    之中華民國台灣地區98年度彰化縣平均每戶非消費性支出為
    140,232元、消費支出為590,455元，合計為730,687元，平
    均每戶人口數為3.56人，則每人每月之消費支出為17,104
    元（730,687÷3.56÷12＝17,104），故以此一收支調查報
    告為標準，認關於子女即聲請人二人之扶養費分別為每月
    17,104元，應屬客觀可採。另定扶養費之數額係屬法院之職
    權，自不受聲請人應受判決事項聲明之拘束，故審酌聲請人
    洪嘉鍇、洪嘉璐之母廖蕙萱與相對人均屬扶養義務人，廖蕙
    萱之經濟能力稍有落差，而聲請人洪嘉鍇、洪嘉璐未來亦將
    由廖蕙萱行使或負擔其之權利義務，廖蕙萱所付出之勞力、
    心力非不得計算為扶養費請求之衡量等情，故認聲請人洪嘉
    鍇、洪嘉璐之母廖蕙萱與相對人應依1：2之比例分擔扶養費
    用，依此計算結果，相對人應按月給付聲請人洪嘉鍇、洪嘉
    璐之扶養費各為11,403元（17,104÷3×2≒11,403，元以下
    四捨五入）。惟本件聲請人僅向相對人主張請求每位子女、
    每月各應負擔8,500元之扶養費，既尚未逾前開金額，本院
    自應准許。
七、本院復審酌扶養費乃維持受扶養權利人生活所需之費用，其
    費用之需求係陸續發生，故應以分期給付為原則。而父母對
    未成年子女之教養，應屬長期性、階段性之支付，扶養教養
    費用之本質既為分次之階段給付，且藉分次階段之給付有助
    於親情之連繫。再者，本件除無其他特別情事足資證明有命
    扶養義務人一次給付之必要外，命扶養義務人一次給付鉅額
    之扶養費用總數亦不可能，爰諭知相對人分期給付扶養費。
    又本件雖命相對人分期給付扶養費，為恐日後相對人有拒絕
    或拖延之情，而不利子女之利益，爰依非訟事件法第140條
    之1第3項準用同法第127條第2項規定，宣告分期給付遲誤一
    期履行者，其後之期間視為亦已到期，以確保未成年子女之
    權益。
八、依非訟事件法第21條第2項，民事訴訟法第95條、第78條，
    裁定如主文。
中    華    民    國   100    年    11    月    17    日
                  家事法庭  法  官  吳俊螢
以上正本證明與原本無異。
如不服本裁定應於送達後10日內向本院提出抗告狀，並應繳納抗
告裁判費新臺幣1，000元。
中    華    民    國   100    年    11    月    17    日
                            書記官  陳秀娟